【裁判字號】    92,訴,1403
【裁判日期】    921120
【裁判案由】    確認債權不存在
【裁判全文】
臺灣臺中地方法院民事判決  九十二年度訴字第一四○三號
    原      告  丙○○
    訴訟代理人  周啟同律師
    被      告  台中商業銀行股份有限公司
    代  表  人  戊○○
    訴訟代理人  甲○○
右當事人間請求確認債權不存在事件，經本院於中華民國九十二年十月三十日辯論終
結，判決如下：
    主      文
原告之訴駁回。
訴訟費用由原告負擔。
    事實及理由
壹、兩造爭執要旨：
一、原告起訴主張：原告之父乙○○於民國八十六年五月十二日邀同原告為連帶保證
    人，向被告借款新台幣 (下同）五十萬元，並提供原告所有坐落台中縣太平市○
    ○段第六四八之三九地號、面積七十一平方公尺土地及其地上建物即建號七四七
    九號、門牌號碼台中縣太平市○○○街三五號二層鋼筋混凝土造房屋 (下稱系爭
    土地建物），欲設定權利價值五十萬元之普通抵押權作為上開借款之擔保，且將
    辦理抵押權所需之印章、身分證影本、所有權狀交付被告自行委託之代書。詎被
    告竟藉持有原告上開證件及印章之機會，未經原告同意，擅自蓋用原告交付之印
    章，片面設定由台中縣太平地政事務所於八十六年五月五日以霧字第一一三七二
    五號收件登記、本金最高限額二百四十萬元之抵押權 (下稱系爭最高限額抵押權
    ) 。而系爭最高限額抵押權之設定與兩造僅設定五十萬元普通抵押權之約定不符
    應屬無效；且縱使有效，系爭最高限額抵押權所擔保之範圍亦僅及於該五十萬元
    借款債務，而該借款業清償完畢，抵押權消滅，但被告卻聲請法院裁定准許拍賣
    抵押物，致原告權利受損，原告自有即受確定判決之法律上利益，被告並應將系
    爭最高限額抵押權塗銷，爰提起本訴等語。並聲明：確認被告對原告所有系爭土
    地建物之系爭最高限額抵押權不存在；被告應將系爭最高限額抵押權登記予以塗
    銷。
二、被告則以：系爭最高限額抵押權係經原告同意始為設定；乙○○於八十七年一月
    十三日曾擔任訴外人張國良向被告借貸二百萬元借款債務之連帶保證人，該筆借
    款債務迄尚有一百七十一萬五千零三十二元未清償，該連帶保證債務依兩造簽訂
    之不動產抵押權設定契約書附件之其他約定事項第一條約定，應在系爭最高限額
    抵押權擔保範圍內等語資為抗辯。並聲明：如主文所示。
貳、兩造不爭執之事實：
一、原告之父乙○○於八十六年五月十二日邀同原告為連帶保證人，向被告借款五十
    萬元，借款期限為一年，期限屆至後，於八十七年一月十五日以俗稱「借新還舊
    (換單)」之方式，再向被告借得五十萬元以清償舊欠，現該借款債務業已於九十
    二年十月十五日清償完畢。
二、系爭土地建物為原告所有，其上設定有以被告為抵押權人之系爭最高限額抵押權
    。
三、乙○○另曾於八十七年一月十三日擔任訴外人張國良向被告借貸二百萬元借款債
    務之連帶保證人，該筆借款債務迄尚有一百七十一萬五千零三十二元未清償，乙
    ○○應負連帶保證之責。
    以上雙方不爭執之事實，並有活期儲蓄存款存摺、他項權利證明書、土地建築改
    良物抵押權設定契約書、放款利息收據、強制執行金額計算書分配表各一件、借
    款申請書、借據各二件 (以上均影本）、土地、建物登記謄本各一件可證，並經
    乙○○於本院九十二年八月十四日行言詞辯論時證述明確，上述事實，本院採為
    判決之基礎。
參、得心證之理由：
    本件所應審酌之處，厥為：系爭最高限額抵押權之設定是否有經原告同意？系爭
    最高限額抵押權是否因原告清償五十萬元借款債務而歸於消滅？
一、系爭最高限額抵押權應係經原告同意始為設定。
(一)、主張法律關係存在之當事人，僅須就該法律關係發生所須具備之特別要件，負
      舉證之責任，至於他造主張有利於己之事實，應由他造舉證證明 (最高法院四
      十八年臺上字第八八七號判例）。私文書經本人或其代理人簽名、蓋章者，推
      定為真正，民事訴訟法第三百五十八條第一項定有明文；私人之印章，由自己
      使用為常態，被人盜用為變態，主張變態事實之當事人，自應就此印章被盜用
      之事實負舉證之責任 (最高法院六十九年度台上字第一三００號、七十年度台
      上字第四三三九號、七十四年度台上字第四六一號、第二一四三號、八十二年
      度台上字第一五０五號、八十六年度台上字第七一七號判決參照)。
(二)、系爭最高限抵押權設定時，提出於地政機關之土地建築改良物抵押權設定契約
      書及作為附件之其他約定事項書上，分別蓋用有原告、乙○○印文，各該印文
      係自原告及乙○○所有之印章所蓋用之事實，為原告所不爭執，並有土地建築
      改良物抵押權設定契約書、其他約定事項書 (均影本）各一件為證，應屬真正
      ，並應推定上開設定契約書、其他約定事項書應屬真正，而參諸上開書據所載
      ，被告就原告曾同意設定系爭最高限額抵押權予被告之特別要件事實，應已盡
      舉證之責。
(三)、被告就其與原告間有設定系爭最高限額抵押權所須具備之特別要件事實，既已
      盡舉證之責，而原告就其主張：系爭最高限額抵押權係被告藉持有原告印章及
      證件之機會，擅自蓋用原告交付之印章後片面設定，與兩造僅約定設定五十萬
      元普通抵押權不符，應屬無效云云，復為被告否認，原告就上開有利於己亦即
      印章遭盜用及抵押權之設定與約定不符之變態事實，自應負責舉證。
(四)、原告雖以：乙○○簽具之借款申請書上申請借款金額僅五十萬元，並無申請最
      高限額擔保借款，亦無申請將系爭土地建物設定最高限額二百四十萬元抵押權
      ，審核欄部分係被告片面自行記載，對原告不生效力；另聲請訊問證人乙○○
      、被告前太平分行經理丁○○，欲用以反證印章遭盜用及抵押權之設定與約定
      不符之事實。惟依卷附乙○○於八十六年五月十二日借款時出具之申請書影本
      所示，當時乙○○申請借款之金額固僅五十萬元，但其於借款方式欄僅記載「
      抵押借款」，就抵押權設定之內容並不明確，亦即原告同意設定者，究係普通
      抵押權？抑或最高限額抵押權，尚難遽斷，是該借款申請書所載內容，顯不能
      據以推斷兩造僅約定設定權利價值五十萬元之普通抵押權。其次，乙○○於本
      院九十二年七月二十四日、同年九月十八日行言詞辯論時，雖證稱：當時只說
      要設定五十萬元抵押權，銀行並未告知要設定二百四十萬元抵押權，為何登記
      二百四十萬元不清楚，印章係被告取走，抵押權設定契約書及其他約定事項書
      非伊所簽云云，然乙○○既為原告之父，乃屬至親，且為系爭最高限額抵押權
      所擔保債務之主債務人，與原告利害相關，自難期其所述不利於被告之證言為
      真實；又乙○○之上開證述，與應推定為真正之上開土地建築改良物抵押權設
      定契約書所載內容不符，乙○○之證言，應有瑕疵，不足採憑。至於證人丁○
      ○於本院九十二年九月十八日行言詞辯論時，係證稱：原告在做事業，系爭土
      地建物之價值有二百四十萬元，安全價格為二百萬元，只要在二百萬元以內都
      可以續借，將來之債務即無需再重新辦理抵押權設定，始辦理設定二百四十萬
      元之最高限額抵押權，當初被告之承辦人員應有告知設定之內容，被告亦不會
      取走原告印章等語，丁○○之證詞是否可採，姑且不論，惟其證述之內容，顯
      不足以作為有利於原告之判斷。此外，原告就上開有利於己之事實，復未能舉
      反證以實其說，所為之主張，自屬無據。
二、系爭最高限額抵押權並不因原告清償五十萬元借款債務而歸於消滅。
(一)、所謂最高限額抵押契約，係指所有人提供抵押物與債權人訂立在一定金額限度
      內擔保現在已發生及將來可能發生之債權之抵押權設定契約而言，雖抵押權存
      續期間內已發生之債權，因清償或其他事由而減少，原訂之抵押契約依然有效
      ，債權人在約定限額範圍內，對於抵押物仍享有抵押權，抵押人於存續期間屆
      滿前自不得請求塗銷抵押權設定登記；抵押權所擔保之債權，其種類及範圍，
      屬於抵押權之內容，依法應經登記，始生物權之效力，但如因內容過於冗長，
      登記簿所列各欄篇幅不能容納記載，可以附件記載，作為登記簿之一部分，因
      此關於最高限額抵押權所擔保之債權，雖未記載於土地登記簿，然於聲請登記
      時提出之最高限額抵押權設定契約書，有該項債權之記載者，此契約書既作為
      登記簿之附件，自為抵押權效力所及 (最高法院九十年度台上字第六０二號判
      決、八十四年台上字第一九六七號判例參照)。
(二)、兩造所設定者係最高限額抵押權，而依卷附之土地、建物登記簿謄本、土地建
      築改良物抵押權設定契約書影本所載，系爭最高限額抵押權之存續期間係自八
      十六年五月三日起至一百十六年五月二日止，是兩造所不爭執之五十萬元借款
      債務雖已清償完畢，但系爭最高限額抵押權之存續期間既尚未屆滿，亦未經合
      法終止，被告於擔保存續期間內對原告或乙○○所取得之債權，在最高限額二
      百四十萬元之範圍內，對於抵押物仍享有抵押權，於存續期間屆滿或合法終止
      前抵押權自不消滅，原告亦不得請求塗銷抵押權設定登記；況且，系爭最高限
      抵押權聲請設定登記時，曾提出約定事項書作為附件，此有土地建築改良物抵
      押權設定契約書、其他約定事項書 (均影本）各一件為證，依其他約定事項書
      第一條約定：「立抵押設定契約書人 (擔保物提供人）所提供之本抵押物之擔
      保範圍包括債務人、擔保物提供人對抵押權人台中區中小企業銀行 (以下簡稱
      貴行、包括總分支機構）為擔保對貴行過去 (包括原台中區合會儲蓄股份有限
      公司）、現在及將來所負之合會金、借款、票據、保證、損害賠償等以及其他
      一切債務，即在本抵押權設定契約書所定債權本金最高限額以內之清償及其利
      息、遲延利息、違約金、執行抵押權費用，以及因債務不履行而發生之全部損
      害之賠償」等語，而乙○○既曾擔任訴外人張國良向被告借貸二百萬元借款債
      務之連帶保證人，該筆借款債務迄尚有一百七十一萬五千零三十二元未清償，
      乙○○所應負之連帶保證債務責任，顯在其他約定事項書第一條所記載之擔保
      範圍內，系爭最高限額抵押權，更無消滅可言，原告該部分之主張，洵無足採
      。
四、綜前所述，系爭最高限額抵押權既係經原告同意始為設定，且該抵押權迄未消滅
    ，從而原告提起本訴，訴請確認被告對原告所有系爭土地建物之系爭最高限額抵
    押權不存在，並請求塗銷抵押權登記，為無理由，應予駁回。
肆、本件事實已臻明確，兩造其餘攻擊防禦及證據調查，均與本案之判斷不生影響，
    自勿庸一一審酌論列，併此敘明。
伍、訴訟費用負擔之依據：民事訴訟法第七十八條。
中      華      民      國    九十二    年      十一    月    二十      日
                              臺灣臺中地方法院民事第一庭
~B法      官  劉長宜
右為正本係照原本作成。
如不服本判決，應於判決送達後二十日內，向本院提出上訴狀。
中      華      民      國    九十二    年      十一    月    二十      日
~B法院書記官


司法院資訊處製作；財團法人民間司法改革基金會備份。
